【裁判字號】    95,台上,4369
【裁判日期】    950810
【裁判案由】    違反毒品危害防制條例
【裁判全文】
最高法院刑事判決            九十五年度台上字第四三六九號
    上  訴  人  甲○○
                        68之.
上列上訴人因違反毒品危害防制條例案件，不服台灣高等法院台
南分院中華民國九十五年六月十五日第二審判決（九十四年度上
訴字第一二三六號，起訴案號：台灣嘉義地方法院檢察署九十三
年度偵字第五四四五號、第七一七○號、九十三年度偵緝字第三
八七號），提起上訴，本院判決如下：
    主  文
原判決撤銷，發回台灣高等法院台南分院。
    理  由
本件原判決認定上訴人甲○○基於意圖營利之概括犯意，於民國
九十三年三月間某日，以其所持用之門號0000000000
號行動電話，與周廖鴻所持用之0000000000號行動電
話聯絡，在嘉義市聖馬爾定醫院附近之蘭潭ＤＣ大樓，以新台幣
（下同）三千元之代價，販賣第一級毒品海洛因一小包（不足半
錢）予周廖鴻一次。又自同年七月三十一日下午九時許，至同年
八月十四日下午十一時許，以其所持用之門號00000000
00號行動電話，與許芳溢所持用之0000000000號行
動電話聯絡，連續販賣第二級毒品安非他命予許芳溢（其販賣之
時間、地點、數量及價格均詳如原判決附表三所示）。其中許芳
溢以二具行動電話抵充價金二千五百元二次，其後再付款二千五
百元取回其中一具行動電話。嗣經警方於同年九月二十二日晚上
十一時四十分許，在嘉義市○○路與向榮街口查獲上訴人，並扣
得其所有如原判決附表一編號三、四所示之毒品等情。因而撤銷
第一審關於上訴人販賣第一級毒品暨定應執行刑部分之判決，改
判仍論處上訴人販賣第一級毒品（累犯）罪刑。並維持第一審論
處上訴人連續販賣第二級毒品（累犯）罪刑之判決，而駁回上訴
人在第二審對於此部分之上訴，固非無見。
惟查：(一)、按判決不載理由或所載理由矛盾者，其判決為當然違
背法令。原判決一方面於上訴人有罪部分之理由內說明：「（於
小盤與偶發性零星交易毒品之情形）在被告堅不承認其犯行之情
況下，茍非警方能事先獲知情報而埋伏於交易現場當場查獲，往
往僅能在事後依據購買者供出來源作為認定事實之主要依據，法
院縱再作深入之調查，基於該種犯罪之性質所侷限，亦無從查得
其他直接明顯之關連性證據以為佐證……購買者之指證在證據法
則上亦屬人證之一種，與被告之自白不得作為認定事實唯一證據
之情形不同，設購買者之指證並無矛盾瑕疵，亦未違背經驗法則
與論理法則，亦不應僅因無法查得其他直接佐證，即對購買者所
為對被告不利之指證，全然棄置不採，而遽為被告無罪之諭知」
云云（見原判決第九頁第十四列至倒數第五列）。另一方面卻又
於不另為無罪諭知部分之理由內說明：「……除證人鐘涵苓上開
單一指述，並無其他證據證明足以補強被告有販賣第一、二級毒
品予鐘涵苓之證據，自難僅憑證人鐘涵苓片面指述，即逕認被告
確有可信為販毒予鐘涵苓之情事」、「……施用、販賣或持有毒
品之人，如供出毒品之來源因而破獲者，既得邀減輕其刑之寬典
，為擔保其所為不利於對象共犯之陳述之真實性，尤應有足以令
人確信其陳述為真實之補強證據……周廖鴻所陳述其有上開向被
告購買海洛因施用，倘為真實，其與被告即分別成立施用毒品及
販賣毒品罪名，在實體法上具有對向犯罪之必要共犯關係，且周
廖鴻就其施用毒品之犯罪，依毒品危害防制條例第十七條之規定
，得請求減輕其刑，為擔保其供述之真實性，揆諸上開說明，自
須有足以令人確信其所供被告之犯罪事實為真實之補強證據，始
能採為論斷被告犯罪之依據」云云（見原判決第十九頁倒數第九
列至倒數第三列、第二十頁第十列至倒數第七列）。其一方面說
明購買者所為毒品來源之供述，縱無其他補強證據，亦非不能作
為上訴人販賣毒品之唯一證據；一方面卻又謂購買者所為毒品來
源之供述，必須另有足以令人確信其陳述為真實之補強證據，始
能採為上訴人販賣毒品之證據云云，其取捨證據之理論前後不相
一貫，自有判決理由矛盾之當然違背法令。(二)、本件公訴意旨指
上訴人自九十二年八月間某日起，至九十三年九月二十日下午八
時許止，分別在其位於嘉義市之租住處及同市嘉雄陸橋下等處販
賣海洛因一次，及販賣安非他命多次（每隔三日一次）予鐘涵苓
（下稱鐘女）等情，認其此部分所為涉犯販賣第一級毒品罪及販
賣第二級毒品罪嫌。而卷查鐘女於警詢及偵查中均指證確有向上
訴人購買海洛因及安非他命之事實。且警方於九十三年九月二十
二日晚上十一時四十分許，在嘉義市○○路與向榮街口查獲上訴
人正與鐘女在一起，並在上訴人身上扣得如原判決附表一編號三
、四所示之海洛因二包及安非他命三包。而鐘女於警詢時陳稱伊
係撥打上訴人所持用「門號0000000000號」之行動電
話與上訴人聯絡購買毒品事宜等情，亦與警方在上訴人身上所扣
得行動電話ＳＩＭ卡之門號（即0000000000號）相吻
合。則鐘女所為不利於上訴人之陳述，似非全無佐證。原審對於
以上情節未深入詳加審究，遽謂鐘女所為不利於上訴人之陳述，
並無其他佐證證明與事實相符，而不予採信，自有可議。究竟鐘
女與上訴人之關係為何？警方查獲時，上訴人何以攜帶毒品並與
鐘女在一起？又鐘女於警詢及偵查中所為不利於上訴人之指證是
否可信？若上訴人並未販毒予鐘女，何以鐘女於警詢及偵查中竟
一再指證向上訴人購買毒品？其原因何在？以上疑點與鐘女所為
不利於上訴人之指證得否採為上訴人犯罪之證據攸關，原審未詳
加審究釐清明白，遽認並無證據足以證明上訴人有販賣毒品予鐘
女之事實，而就此部分不另為無罪之諭知，尚嫌調查未盡。又原
判決一方面採用警方在上訴人身上所查扣之如原判決附表一編號
三、四所示之毒品，作為認定上訴人販賣毒品予周廖鴻、許芳溢
之佐證（見原判決第十頁第七列至第十列）。另一方面卻又謂：
上述毒品雖係警方自上訴人身上起出，然並非上訴人持以販售予
鐘女時為警當場查獲，僅能證明上訴人持有（毒品）之事實，尚
難據以推論其有販賣毒品之事實云云（見原判決第十九頁倒數第
十三列至倒數第九列）。其關於上述毒品得否作為上訴人販賣毒
品之佐證，前後論斷不一，亦有判決理由矛盾之違誤。(三)、公訴
意旨另指上訴人自九十二年十二月底某日起，至九十三年四、五
月間止，多次在嘉義市聖馬爾定醫院或嘉義公園等處販賣海洛因
（每小包價格約三千元至五千元不等）予周廖鴻（下稱周某），
其販毒金額共計十五萬七千元等情，因認上訴人此部分所為亦涉
犯連續販賣第一級毒品罪嫌。而卷查周某於警詢、偵查及第一審
均指證確有多次向上訴人購買海洛因之事實（見嘉市警刑三字第
○九三○○一一五九五號警卷第十一頁至第十三頁、偵查卷第六
十八頁至第七十一頁、第九十五頁、第一審卷第一四五頁至第一
五一頁）。且周某曾先後於九十三年三月十三日上午七時五十五
分許、同年月二十八日下午六時三十五分許，及同年月三十一日
上午七時五分許，以門號0000000000號行動電話與上
訴人所持用之門號0000000000號行動電話聯絡交易海
洛因事宜，亦有嘉義市警察局函附之通訊監察譯文一份在卷可稽
；而警方查獲上訴人時，亦在其身上扣得如原判決附表一編號三
、四所示之海洛因二包及安非他命三包。則周某所為不利於上訴
人之指證，即難謂全無佐證。原判決一方面採用周某前揭指證及
上述通訊監察譯文暨查扣之海洛因等證據資料，認定上訴人有於
九十三年三月間某日在嘉義市聖馬爾定醫院附近之蘭潭ＤＣ大樓
，以三千元之代價販賣海洛因一小包予周某一次之犯行，而就此
部分予以論罪科刑。另一方面卻又認為本件除周某所為不利於上
訴人之指證外，並無其他補強證據足以證明周某所述與事實相符
，而就公訴意旨所指上訴人其餘販賣海洛因予周某部分不另為無
罪之諭知（見原判決第二十頁倒數第七列至第二十一頁第十四列
），其關於證據之論斷取捨前後不相一致，復未說明上訴人與周
某聯絡購買毒品之通訊監察紀錄譯文，何以不足以採為上訴人其
餘販賣毒品予周某之補強佐證，亦有判決不載理由及理由矛盾之
違法。上訴意旨雖未指摘及此，然以上均係本院得依職權調查之
事項，應認原判決有撤銷發回之原因。至原判決關於其他不另為
無罪諭知部分，因與發回部分具有審判不可分關係，應併予發回
。
據上論結，應依刑事訴訟法第三百九十七條、第四百零一條，判
決如主文。
中    華    民    國  九十五  年    八    月    十    日
                      最高法院刑事第四庭
                          審判長法官  吳  雄  銘
                                法官  劉  介  民
                                法官  郭  毓  洲
                                法官  韓  金  秀
                                法官  林  秀  夫
      本件正本證明與原本無異
                                      書  記  官
中    華    民    國  九十五  年    八    月   十四   日
                                                   Ｒ


司法院資訊處製作；財團法人民間司法改革基金會備份。
